【裁判字號】    97,交聲,168
【裁判日期】    970731
【裁判案由】    違反道路交通管理處罰條例聲明異議
【裁判全文】
臺灣新竹地方法院交通事件裁定         97年度交聲字第168號
原處分機關  交通部公路總局新竹區監理所
聲明異議人
即受處分人  甲○○
上列受處分人因違反道路交通管理處罰條例案件，對交通部公路
總局新竹區監理所於中華民國九十七年四月二十九日以竹監自字
第裁五○─Ｅ00000000號裁決書，聲明異議，本院裁定
如下：
    主  文
原處分關於裁處罰鍰新臺幣肆萬玖仟伍佰元部分撤銷。
其餘異議駁回。
    理  由
一、原處分意旨略以：本件異議人即受處分人甲○○於民國九十
    七年四月十日二十二時三十七分許，駕駛車牌號碼Ｓ六－二
    九六二號自用小客貨車，行經新竹縣關西鎮○○○○○道關
    西交流道前，經警以酒精測試器測試，酒精濃度每公升○點
    七一毫克，以異議人「酒後駕車經測得吐氣值為○點七一毫
    克」而掣單舉發。嗣異議人有關違背安全駕駛刑事案件部分
    經檢察官為緩起訴處分，原處分機關遂於九十七年四月二十
    九日依道路交通管理處罰條例第三十五條第一項第一款之規
    定，裁處異議人罰鍰新臺幣（下同）四萬九千五百元，吊扣
    駕駛執照十二個月及施以道安講習。
二、異議意旨略以：異議人酒駕案件經臺灣新竹地方法院檢察署
    檢察官為緩起訴處分，緩起訴期間為一年，並向財團法人犯
    罪被害人保護協會臺灣新竹分會支付四萬元，原處分機關再
    為裁處異議人罰鍰四萬九千五百元，異議人實付出相當大之
    代價；又異議人以養豬為業，需駕駛自用小客貨車載運飼料
    等物，且異議人居住於偏遠之山上，並無公車可搭，出入實
    有不便，原處分機關裁處吊扣駕駛執照，對異議人之生計有
    重大影響等語，為此聲明異議。
三、按汽車駕駛人飲用酒類或其他類似物後其吐氣所含酒精濃度
    超過每公升○點二五毫克或血液中酒精濃度超過百分之○點
    ○五以上者，不得駕車，道路交通安全規則第一百十四條第
    二款定有明文；汽車駕駛人，駕駛汽車經測試檢定酒精濃度
    超過規定標準者，處一萬五千元以上六萬元以下罰鍰，並當
    場移置保管該汽車及吊扣其駕駛執照一年，道路交通管理處
    罰條例第三十五條第一項第一款亦定有明文。
四、次按，九十四年二月五日公布，於九十五年二月五日施行之
    行政罰法第二十六條規定：「一行為同時觸犯刑事法律及違
    反行政法上義務規定者，依刑事法律處罰之。但其行為應處
    以其他種類行政罰或得沒入之物而未經法院宣告沒收者，亦
    得裁處之。前項行為如經不起訴處分或為無罪、免訴、不受
    理、不付審理之裁判確定者，得依違反行政法上義務規定裁
    處之。」此即所謂一事不二罰原則，究其立法目的，係因一
    行為同時觸犯刑事法律及違反行政法上義務規定時，由於刑
    罰與行政罰同屬對不法行為之制裁，而刑罰之懲罰作用較強
    ，故依刑事法律處罰，即足資警惕時，實無一事二罰再處行
    政罰之必要，且刑事法律處罰，由法院依法定程序為之，較
    符正當法律程序，應予優先適用，故同時觸犯刑事法律及違
    反行政法上義務規定之行為，行政機關得否科以與刑罰相類
    之行政罰處罰，端視該行為之刑事訴追或審判程序終局結果
    而定，在刑事訴追、審判程序尚未終局確定前，行政機關自
    不得逕予裁罰；至於罰鍰以外之沒入或其他種類行政罰，因
    兼具維護公共秩序之作用，為達行政目的，行政機關仍得並
    予裁處。又此所稱「其他種類行政罰」，係指違反行政法上
    之義務應受「裁罰性」之「不利處分」而言，依行政罰法第
    二條規定，應包括限制或禁止行為之吊扣證照處分在內。
五、又觸犯刑事法律之犯罪行為，除得經檢察官之起訴，並由法
    院審理後，為有罪科刑、無罪、免訴、不受理、不付審理之
    裁判外，如檢察官認該行為所涉為死刑、無期徒刑或最輕本
    刑三年以上有期徒刑以外之罪，於參酌刑法第五十七條所列
    事項及公共利益之維護，認以緩起訴為適當者，得定一年以
    上三年以下之緩起訴期間為緩起訴，並同時命被告為一定之
    金錢給付，刑事訴訟法第二百五時三條之一、之二分別定有
    明文可參。再經檢察官為緩起訴處分者，於緩起訴猶豫期間
    內，檢察官可對被告持續觀察，若被告於期間內故意更犯有
    期徒刑以上之罪經檢察官提起公訴、或於緩起訴前因故意犯
    他罪而於緩起訴期間內受有期徒刑以上之刑之宣告、或違背
    刑事訴訟法第二百五十三條之二第一項各款之應遵守或履行
    事項之情形時，得依職權或依告訴人之聲請，將緩起訴處分
    撤銷，並依法追訴，亦即在緩起訴處分之猶豫期間內，刑事
    訴追程序仍未終局確定，此與不起訴處分確定後，刑事訴追
    程序即告終結，檢察官原則上不得就同一行為再行起訴之法
    律效果迥異。是以，緩起訴處分期間尚未屆滿之前，自不得
    認為已有不起訴處分之法律效果，無適用行政罰法第二十六
    條第二項規定之餘地。
六、經查：
(一)本件異議人於九十七年四月十日二十二時三十七分許，駕駛
    車牌號碼Ｓ六－二九六二號自用小客貨車，行經新竹縣關西
    鎮○○○○○道關西交流道前，經警以酒精測試器測試，酒
    精濃度為每公升○點七一毫克之事實，為異議人所不爭執，
    足認異議人駕駛自用小客貨車經測試檢定酒精濃度超過規定
    標準之違規行為，堪以認定。又異議人因上開公共危險案件
    ，經臺灣新竹地方法院檢察署檢察官於九十七年四月十六日
    處分緩起訴，諭知緩起訴期間一年，並應立具悔過書切結不
    得再有酒後駕車行為，且應向財團法人犯罪被害人保護協會
    臺灣新竹分會支付四萬元，經依職權送臺灣高等法院檢察署
    再議，經臺灣高等法院檢察署檢察官於九十七年五月二日以
    九十七年度上職議字第四七九三號處分書駁回確定，有臺灣
    新竹地方法院檢察署檢察官九十七年度速偵字第八六四號緩
    起訴處分書、臺灣高等法院檢察署九十七年度上職議字第四
    七九三號處分書各一份附卷足憑。
(二)異議人所受緩起訴處分期間為一年，即自九十七年五月二日
    起至九十八年五月一日止，於此期間內，異議人仍有因刑事
    訴訟法第二百五十三條之三第一項各款規定，經檢察官撤銷
    緩起訴處分繼續偵查或起訴，而受刑事處罰之可能，此時行
    政機關若逕行依法行政裁罰，毋寧將使異議人有同時遭受行
    政處罰及刑事處罰之危險。準此，原處分機關自不得於緩起
    訴期間屆滿前，依道路交通管理處罰條例第三十五條第一項
    第一款規定逕予裁處異議人罰鍰之處分，是原處分機關於九
    十七年四月二十九日裁處異議人罰鍰四萬九千五百元，即與
    行政罰法第二十六條第一項前段、第二項規定有違，難謂適
    法。
(三)原處分裁處吊扣異議人駕駛執照十二個月部分及施以道安講
    習部分，揆諸前揭說明，既屬達成遏止酒後駕車之不法行為
    ，維護道路交通用路權人之安全法益等行政目的所必要之不
    利處分，縱異議人因同一酒後駕車行為涉犯公共危險罪嫌而
    另受檢察官發動刑事訴追，依行政罰法第二十六條第一項但
    書之規定，仍得裁處之，不受同條項前段「一事不二罰」原
    則之拘束。
(四)至異議人雖辯稱：一旦吊扣其駕駛執照，將影響生計云云。
    然汽車駕駛人，駕駛汽車經測試檢定酒精濃度超過規定標準
    者，依道路交通管理處罰條例第三十五條第一項第一款規定
    ，交通裁決機關即應依法裁處受處分人罰鍰，並吊扣其駕駛
    執照，故異議人之家庭經濟狀況、事業等並非在審酌之列，
    是異議人所辯縱令屬實，亦非屬法律上得據以免罰或減輕之
    事由，自不待言。
七、綜上，原處分裁處異議人罰鍰四萬九千五百元部分，核與行
    政罰法第二十六條第一項前段、第二項規定不符，因有可議
    ，應予撤銷，俟上開緩起訴處分期間屆滿而終局確定後，再
    由行政機關另為適法之處分；至於裁處吊扣異議人駕駛執照
    十二個月及施以道安講習部分，則與行政罰法第二十六條第
    一項但書規定相符，並無違誤，異議人聲明異議為無理由，
    應予駁回。
八、據上論斷，應依道路交通案件處理辦法第十九條、第二十條
    前段，裁定如主文。
中    華    民    國    97    年    7     月    31    日
                       交通法庭法  官   魏瑞紅
以上正本證明與原本無異。
如不服本裁定，應於裁定送達後五日內向本院提出抗告狀。
中    華    民    國    97    年    7     月    31    日
                               書記官   吳月華


司法院資訊處製作；財團法人民間司法改革基金會備份。
